臺灣新北地方法院民事裁定
110年度消債職聲免字第159號
聲  請  人  許素華  
代  理  人  黃慧敏律師(法扶律師)
相  對  人  台新國際商業銀行股份有限公司

法定代理人  尚瑞強  
相  對  人  中國信託商業銀行股份有限公司


法定代理人  利明献  


相  對  人  玉山商業銀行股份有限公司

法定代理人  曾國烈  
代  理  人  朱逸君  
上列當事人間消費者債務清理事件，本院裁定如下：
    主  文
債務人許素華應予免責。
    理  由
一、按法院為終止或終結清算程序之裁定確定後，除別有規定外
    ，應以裁定免除債務人之債務；法院裁定開始清算程序後，
    債務人有薪資、執行業務所得或其他固定收入，扣除自己及
    依法應受其扶養者所必要生活費用之數額後仍有餘額，而普
    通債權人之分配總額低於債務人聲請清算前2 年間，可處分
    所得扣除自己及依法應受其扶養者所必要生活費用之數額者
    ，法院應為不免責之裁定，但債務人證明經普通債權人全體
    同意者，不在此限；債務人有下列各款情形之一者，法院應
    為不免責之裁定，但債務人證明經普通債權人全體同意者，
    不在此限：於7 年內曾依破產法或本條例規定受免責；故
    意隱匿、毀損應屬清算財團之財產，或為其他不利於債權人
    之處分，致債權人受有損害；捏造債務或承認不真實之債
    務；聲請清算前2 年內，因消費奢侈商品或服務、賭博或
    其他投機行為，所負債務之總額逾聲請清算時無擔保及無優
    先權債務之半數，而生開始清算之原因；於清算聲請前1 
    年內，已有清算之原因，而隱瞞其事實，使他人與之為交易
    致生損害；明知已有清算原因之事實，非基於本人之義務
    ，而以特別利於債權人中之一人或數人為目的，提供擔保或
    消滅債務；隱匿、毀棄、偽造或變造帳簿或其他會計文件
    之全部或一部，致其財產之狀況不真確；八故意於財產及收
    入狀況說明書為不實之記載，或有其他故意違反本條例所定
    義務之行為，致債權人受有損害，或重大延滯程序，消費者
    債務清理條例（下稱消債條例）第132 條、第133 條及第13
    4 條分別定有明文。準此，依消債條例所規定之清算制度，
    實質上即為破產法上破產之特別程序，其目的在於使債權人
    獲得公平之受償，避免債務人遭受多數債權人個別對其強制
    執行，而無法重建經濟，以使債務人得有更生之機會，防止
    社會經濟發生混亂，故清算制度並非在使債務人恣意消費所
    造成之債務，轉嫁予債權人負擔，是債務人如無不免責之事
    由存在，法院應為免責之裁定。
二、本件債務人前於民國109年4月29日依消債條例第151 條規定
    ，以書面向本院聲請債務清理之前置調解（109 年度司消債
    調字第372 號），嗣該案於109年6月24日調解不成立，債務
    人當庭言詞聲請清算，經本院於110年3 月31日以109年度消
    債清字第160號裁定准予開始清算程序，嗣因債務人之財產
    不敷清償財團費用及債務，經本院司法事務官以110 年度司
    執消債清字第58號裁定終止清算程序確定等情，業據本院調
    取109 年度消債清字第160 號、110年度司執消債清字第58
    號卷宗（下依序分稱清算卷、執行卷）審閱查核無訛。是本
    院所為終止清算程序之裁定既已確定，依首揭消債條例規定
    ，法院應審酌債務人是否有消債條例第133 條、第134 條所
    定應為不免責裁定之情形。
三、本院依職權通知全體債權人及債務人就債務人免責與否表示
    意見，渠等意見略述如下：
  ㈠中國信託銀行股份有限公司（下稱中國信託銀行）表示：依
    鈞院109 年度消債清字第160 號民事裁定所載，如債務人每
    月入不敷出，就超支部分債務人係如何負擔，是否另有收入
    未列或隱匿財產，實有疑義，故債務人應有消債條例第134 
    條第2 款、第8 款規定之情形，另請鈞院查察債務人是否有
    消債條例第133 條、134 條各款不免責事由等語【見本院卷
    第51頁】。
  ㈡台新國際商業銀行股份有限公司（下稱台新銀行）、玉山商
    業銀行股份有限公司（下稱玉山銀行）表示不同意債務人免
    責，並請求本院查明聲請人有無消債條例第133 條、第134 
    條之不免責事由。【見本院卷第125、127頁】
  ㈢債務人則具狀並到庭陳稱：伊自鈞院裁定清算即110年3月31
    日迄今，110年3、4月收入為新臺幣（下同）1萬1千元、110
    年5至8月因疫情無收入、110年9月後平均每月收入1萬5千元
    ，另伊全戶有領取租屋補助4,000元；伊每月個人必要生活
    費用為每月15,030元，包含膳食費6,500 元、租金5,000 元
    （租金每月14,000元扣除租金補助4,000 元後，與配偶平均
    分擔之金額）、水電與電視費用等1,630 元（與配偶均分）
    、交通費400 元、電信費用900 元、雜支600 元，倘有不足
    ，由配偶(家人)協助，且伊並無消債條例133、134條之事由
    ，請准予免責等語【見本院卷第133至135頁、159頁】。
四、本院就債務人有無消債條例第133條、第134條規定之不免責
    情形，調查及判斷如下：
  ㈠本件債務人即聲請人無消債條例第133 條所定不予免責之事
    由：
  ⒈債務人是否有消債條例第133 條所定不予免責之事由，所應
    審認者即本件是否符合該條所定「於清算程序開始後，債務
    人有薪資、執行業務所得或其他固定收入，扣除自己及依法
    應受其扶養者所必要生活費用之數額後仍有餘額」及「普通
    債權人之分配總額低於債務人聲請清算前2 年間，可處分所
    得扣除自己及依法應受其扶養者所必要生活費用之數額」要
    件，是本件應以110年3月31日裁定開始清算程序之後有無薪
    資、執行業務所得或其他固定收入判斷其有無消債條例第13
    3 條之適用，且本件聲請清算前兩年為「107年4月29日至10
    9年4月28日止」，先予敘明。
  2.查聲請人陳稱：110年3月31日迄今仍為菜市場流動攤販臨時
    工，110年3、4月收入為1萬1千元、110年5至8月因疫情無收
    入、110年9月後平均每月收入1萬5千元，另伊全戶有領取租
    屋補助4,000元等情，業據提出收入切結書為證【見本院卷
    第137頁】，並有新北市政府社會局110 年11 月4日新北社
    助字第1102105827號函、勞動部勞工保險局110 年11 月3日
    保普老字第11010189660 號、新北市政府城鄉發展局110 年
    11月8日新北城住字第1102095230號函【見本院卷第47、49
    、55 至123 頁】在卷可稽，自堪採信。經核算後，聲請人
    自本院裁定清算起至111年1月平均每月收入約為8,818元（
    計算式：〈11,000元×2＋15,000 ×5〉÷11＝8,818，元以下四捨
    五入）。再聲請人主張其個人每月支出伊每月個人必要生活
    費用為每月15,030元，包含膳食費6,500 元、租金5,000 元
    （租金每月14,000元扣除租金補助4,000 元後，與配偶平均
    分擔之金額）、水電與電視費用等1,630 元（與配偶均分）
    、交通費400 元、電信費用900元、雜支600元，衡以現今經
    濟社會消費常情，聲請人上開主張之各項支出，尚未逾一般
    人生活程度，應屬合理。是聲請人於清算程序開始即110年3
    月31日後，每月收入顯已不足支應自己之必要生活費用，自
    無消債條例第133 條所定不應免責規定之事由，當無疑義。
  ㈡本件債務人即聲請人無消債條例第134 條各款所定應不免責
    之事由：
  1.按消債條例關於清算程序係以免責主義為原則，不免責為例
    外，倘債權人主張債務人有消債條例第134 條各款所定不免
    責之情事，即應由債權人就債務人有合於上開各款要件之事
    實，提出相當之事證證明之。再按修正前消債條例第134 條
    第4 款規定，債務人之浪費行為屬不免責之事由，實務上適
    用結果，債務人多因有此款事由而不獲免責，為免對債務人
    過度嚴苛，應予以適度限縮為消費奢侈商品或服務，並參照
    同條例第20條、第44條、第64條、第82條及第133 條等規定
    ，限於債務人於聲請清算前2 年內，所為消費奢侈商品或服
    務、賭博或其他投機行為等不當行為，始足當之（消債條例
    第134 條修正理由參照）。
  2.查，本件聲請清算前2 年為107年4月29日起至109年4月28日
    之期間，各債權人均未能舉證證明上開期間本件債務人即聲
    請人有有何奢侈、浪費之行為，且債權人玉山銀行所提97年
    5月31日至98年7月9日許素華信用卡消費明細表【見本院卷
    第129頁】，經核非於上開規定之2年期間內所為之消費支出
    ，是本件難認聲請人有消債條例第134 條第4 款所定「債務
    人於聲請清算前2 年內，因消費奢侈商品或服務、賭博或其
    他投機行為」之情事。
  3.債權人中國信託銀行固另稱：依本院109 年度消債清字第16
    0號裁定，聲請人每月入不敷出，就其超支部分如何負擔，
    是否另有收入未列於財產及收入狀況說明書，抑或有隱匿之
    事實，實有疑義，故其應有消債條例第2 款、第8 款所定不
    免責事由云云。惟聲請人已陳明若聲請人收入不足支付生活
    開銷時，配偶(家人)給予協助等語【見本院卷第133、159頁
    】，實難認聲請人有何其他收入存在，況債權人並未提出聲
    請人於清算程序中有何隱匿、毀損應屬清算財團之財產，或
    為其他不利於債權人之處分，或故意於財產及收入狀況說明
    書為不實記載，或有其他故意違反消債條例所定義務之行為
    之立即事證以供審酌，自不得僅憑臆測之詞即認聲請人有「
    故意隱匿、毀損應屬清算財團之財產，或為其他不利於債權
    人之處分，致債權人受有損害」、「故意於財產及收入狀況
    說明書為不實之記載，或有其他故意違反本條例所定義務之
    行為，致債權人受有損害，或重大延滯程序」之不免責事由
    。
  4.末其餘債權人均未具體指明聲請人有何符合消債條例第134
    條其餘各款所列之不免責事由，並提出相當事證，故債務人
    無消債條例第134 條所定不免責事由之存在，足堪認定。
五、綜上所述，本件聲請人既經法院為終止清算程序之裁定確定
    ，復無消債條例第133 條或第134 條各款所定不應免責事由
    存在，自應以裁定免除其債務，是其聲請免責，自應准許，
    爰裁定如主文。
中　　華　　民　　國　　111 　年　　3　　月　　22 　　日
                  民事第四庭    法　官　古秋菊
以上正本係照原本作成
如對本裁定抗告須於裁定送達後10日內向本院提出抗告狀，並應
繳納抗告費新臺幣1,000元整。
中　　華　　民　　國　　111 　年　　3 　　月　　23　　日
                                書記官　蔡叔穎